【裁判字號】    97,賠,2
【裁判日期】    970319
【裁判案由】    冤獄賠償
【裁判全文】
臺灣高等法院臺中分院決定書               97年度賠字第2號
聲  請  人
即受判決人  甲○○
上列聲請人因本院93年度上易字第299號背信等案件，聲請冤獄
賠償，本院決定如下：
    主  文
聲請駁回。
    理  由
一、聲請意旨略稱：聲請人甲○○前因被訴背信案件，經本院九
    十三年度上易字第二九九號判處有期徒六月確定，聲請人已
    於九十三年十一月十一日繳納易科之罰金新臺幣拾陸萬二千
    九百元，惟該案另經本院於九十五年七月十二日以九十四年
    度上更(一)字第一三九號判處無罪確定，為此請求冤獄賠償云
    云。
二、按有下列情形之一者，不得請求賠償：．．．二、行為違反
    公共秩序或善良風俗而情節重大，或應施以保安處分。三、
    因故意或重大過失行為，致受羈押、收容、留置或執行。冤
    獄賠償法第二條定有明文。
三、經調閱上述確定案件，聲請人甲○○係台中縣農會總幹事，
    為受台中縣農會委託處理事務之人員。於86年4月間，甲○
    ○為處分該農會原有之農林、台泥及工礦等上市公司股票，
    未經理監事會及會員大會之同意，即指示農會出納陳淑姮至
    豐農證券股份有限公司以「台中縣農會」名義開設證券交易
    帳戶，於豐原市農會水源分部開立 0000000號帳號作為交割
    帳戶；為籌措買股資金，於八十六年四月十四日始，以該農
    會存放於神岡鄉、潭子鄉、清水鎮、豐原市等四家農會信用
    部之定存單，向各該農會設質借款，取得資金後投入股市；
    期間並指示陳淑姮負責交割及匯款，張慧玲（會計課長）、
    賴宜君負責紀錄交易明細，交由會計等相關人製作傳票，逐
    月登入綜合資產負債月報表、經濟部門（供銷部門）總分類
    及明細分類帳，買賣股票則由甲○○及張慧玲二人自行決定
    。除買賣原有之農林等股票外，亦有買賣他種股票；交易如
    有餘額，先償還借款，以利日後再借，將資金循環使用操作
    短線股票買賣。惟於八十六年十二月一日臺中縣政府函轉內
    政部八十六年十一月十三日臺（86）內社字第 8634227號函
    即臺中縣政府（86）府農輔字第 3196726號函示：對無信用
    部之農會將資金用於購買有價證券，應依農會法第三十七條
    及施行細則第三十八條規定辦理，即必須經由會員大會之通
    過及報請主管機關核准始得為之。甲○○於同月八日批閱該
    公文後，明知買賣股票需經會員大會之議決及呈報主管機關
    核准之程序，竟仍繼續以上述方法買賣英業達、錸德、中華
    汽車、台積電等公司股票而不顧前內政部所揭示之限制。又
    將八十六年度盈餘新台幣 7,329,389元，於年度結轉時，併
    入八十七年度會計科目為「代收款項」─鄉鎮市農會農特產
    品促銷配合款欄內，而未予明白揭露買賣股票之情形及盈虧
    ，並將該帳冊提供予理、監事審查。另八十七年度則不再逐
    月將交易情形登載於相關傳票、月報表及帳，直至八十七年
    十二月三十一日，張慧玲始將全年度交易情形交由相關人員
    製作轉帳整理單，明列買賣總額、盈餘等，登入總分類帳內
    ；又其等為掩飾該年度虧損，意欲以年度結轉方式轉載於次
    年度帳簿，而於同年十二月三十一日賣出大部分股票，得款
    27,153,815元，於八十八年一月六日始交割入帳，即可登入
    八十八年度帳簿。惟至八十八年二月該農會理、監事接獲檢
    舉監察發現，八十七年十二月三十一日止之0000000帳號存
    摺餘額與出納陳淑姮所製作現金庫存表之餘額不符，短少74
    ,815,000 元，另計算出八十七年度實際虧損為 31,361,022
    元，與會計帳簿為盈餘登載不符；而12月31日當日庫存股票
    若以該會提供之高價成本計算為17,364,412元，與當日賣出
    股票得款合計為54,518,227元，亦不符上開現金庫存表金額
    ，短少20,296, 773元。該會理事會於88年4月22日否決上述
    買賣股票追認案，監事會並要求當年度買賣股票之應予明示
    及更正，至 5月間張慧玲方將正確買賣交易及虧損金額另行
    製作轉帳整理單，是認聲請人涉犯刑法第二百十六條、第二
    百十五條之行使業務登載不實文書罪及同法第四百四十二條
    第一項之背信罪嫌，經臺灣臺中地方法院檢察署八十八年度
    偵字第二三五二０號提起公訴。
四、經查聲請人未經農會監事會及會員大會之同意，即以農會資
    金買賣股票，農會確有收到臺中縣政府函轉內政部函示無信
    用部之農會買賣股票須經由會員大會之通過及報請主管機關
    核准始得為之等情，已據聲請人於臺灣臺中地方法院檢察署
    八十八年八月二十七日偵訊時供明，是聲請人違反規定擅以
    農會資金買賣股票已至可認定，而本院九十四年度上更(一)字
    第一三九號確定判決固對聲請人為無罪判決確定，然背信部
    分係認定聲請人並無為自己利益或損害農會之意圖，與刑法
    背信罪構成要件不符，始為無罪判決，並非認聲請人違反規
    定擅以農會資金買賣股票之作為確屬正當，本難認聲請人所
    為全未違公共秩序，另就關於聲請人業務上登載不實部分，
    聲請人違反農會主管機關之命令，擅以農會資金買賣股票，
    農會會計人員無法以股票收入盈餘之會計科目登載之，不得
    已將八十六年度之股票收益七百多萬元，併同農特產品促銷
    配合款，登載在八十七年度代收款項明細分類帳簿第112頁
    會計科目為「代收款項」─鄉鎮市農會特產品促銷配合款欄
    內，亦有相關之會計帳冊附確定案卷可憑，雖聲請人所涉業
    務上登載不實部分同經無罪判決確定，本院確定判決亦認此
    登載並非被告指示所為，亦認定「按會計為專業，會計人員
    對於某項目之金額應載入何會計科目，原可能存在不同見解
    ，有關台中縣農會於87年底出售尚未交割之股票售出價款，
    究應載入『應收帳款』或『存放行庫』科目，會計人與監事
    會議即有不同認定。本案會計人員只是將該尚未交割之股票
    售出價款放在監事會議不認可之會計科目中，並無掩飾該筆
    帳款之存在，監事會議與主管機關仍得依原始憑證查核，即
    難認係有意登載不實。此觀台中縣政府94年5月5日府農輔字
    第09401 15770號函亦就台中縣農會有關會計科目之正確使
    用加以糾正自明。本案在經監事會議要求重編後，姑不論被
    告有無指示林惠晶或張慧玲製作上開轉帳整理單，該轉帳整
    理單之製作既係依據監事會之決議，既無不實登載之意思，
    且符合會計原則，即非明知為不實事項而為登載。」，惟聲
    請人擅以農會資金買賣股票，造成會計登帳之困難及爭議，
    聲請人自應注意設法尋求適法，並不致造成農會理、監事人
    員爭議之公示登帳方式，其不如此作為，造成農會監事會議
    要求重編會計科目，聲請人豈無重大疏失，況農會人員為配
    合掩飾聲請人之不法，未將買賣股票所得登記在買賣有價證
    券明細分類帳項下，竟登載於農產品促銷配合款之會計科目
    項下，亦係因被告之故意違反主管機關關於無信用部之農會
    將資金用於購買有價證券，應經由會員大會之通過及報請主
    管機關核准始得為之之函令，始會產生如此登載是否屬業務
    登載不實之爭議，被告因其不當之故意行為，致受執行，揆
    諸上述冤獄賠償法第二條規定，自不得請求賠償，其聲請賠
    償應予駁回。
據上論斷，應依冤獄賠償法第13條第2項後段，決定如主文。
中    華    民    國    97    年    3     月    19    日
            刑事第一庭  審判長法  官  陳  紀  綱
                              法  官  張  智  雄
                              法  官  姚  勳  昌
上列正本證明與原本無異。
如不服本決定，應於決定書送達後二十日內，以書狀敘述理由，
經由本院向司法院冤獄賠償法庭聲請覆審。
                              書記官  吳  宗  玲
中    華    民    國    97    年    3     月    20    日


司法院資訊處製作；財團法人民間司法改革基金會備份。
